臺灣桃園地方法院刑事判決　　　　　93年度訴字第1751號
公　訴　人　台灣桃園地方法院檢察署檢察官
被　　　告　甲○○　男　32歲.
上列被告因業務上侵占等案件，經檢察官提起公訴（93年度偵字
第9672號），本院合議庭裁定由受命法官獨任進行簡式審判程序
，本院判決如下：
    主  文
甲○○連續意圖為自己不法之所有，而侵占對於業務上所持有之
物，處有期徒刑年壹年拾月。
    事  實
一、甲○○前因公共危險案件，經台灣台中地方法院九十三年度
    沙交簡字第六二八號判決，處拘役四十五日確定（不構成累
    犯）；自民國九十一年七月間起，在桃園縣蘆竹鄉○○路二
    四○號「佳惟不動產仲介有限公司」（下稱佳惟公司，該公
    司亦係「永慶房屋」南崁加盟店）擔任業務員，從事不動產
    買賣仲介業務，並有代佳惟公司收取買方定金後轉交公司之
    職權，為從事業務之人。其因曾仲介乙○○、葉小梅夫婦及
    邱顯發、蔡佩如夫婦購買房屋，雙方因此而熟識，在取得乙○○等人之信任後，先後連續意圖為自己不法之所有，而為
    下列侵占、背信、行使、偽造私文書及詐欺得利等行為：
  (1)甲○○於九十一年十月間，仲介乙○○購買坐落桃園縣蘆竹
    鄉○○路二十七號二十二樓之六房屋之際，在佳惟公司上址
    辦公室內，同時受託替乙○○以新臺幣（下同）四十萬元之
    價格購買一個地下室停車位，乙○○於九十一年十一月十八
    日起，陸續以現金十三萬元、車牌號碼ＬＳ－七五二八號自
    用小客車一台作價二十七萬元支付價金與甲○○。詎甲○○
    於收受價金後，竟基於為自己不法所有及損害乙○○及佳惟
    公司之意圖，違背其任務，將上開價金以變易持有為所有之
    意思予以侵占入己，致生損害於乙○○及佳惟公司。
　(2)甲○○再於九十二初，知悉乙○○表示欲再買房子，即推薦
    乙○○購買坐落桃園縣蘆竹鄉○○路二十七號十五樓之十三
    、同路段二十七號二十四樓之十三等二間法拍屋，乙○○同
    意後即委託甲○○代為辦理，並於同年四月三十日以發票人
    為新竹國際商業銀行大園分行（下稱新竹商銀）、面額分別
    為二十四萬元、三十二萬元、當日可兌現現金之即期本行支
    票二紙交付與甲○○，用供繳納自備款之用，甲○○則基於
    同前違背其任務及偽造文書之犯意，未經佳惟公司同意，即
    在公司不知情之情況下，在佳惟公司上址辦公室內，將其上
    已蓋有佳惟公司及負責人丙○○印章之「買賣定金收據」」
    一紙侵占入己後，擅自在其上填寫與乙○○之契約條款，而
    偽造完成不實之「買賣定金收據」，表示本件係佳惟公司居
    中仲介之不動產交易後，並交付與乙○○以行使，用資證明
    乙○○確已繳納自備款，並替乙○○進行仲介購屋事宜，足
    生損害於乙○○及佳惟公司。惟嗣後因故未能由乙○○購得
    該二棟法拍屋，甲○○即避不見面，致使佳惟公司須出面處
    理而受有損害。
  (3)甲○○又於九十二年三月間，向乙○○及其妻葉小梅稱溫
    俊成欲承租葉小梅所有坐落桃園縣蘆竹鄉○○路二十七號十
    四樓之八房屋，郭、葉二人即委託甲○○辦理出租並代渠收
    取租金，甲○○即自九十二年三月起代郭、葉二人收取租金
    至九十三年一月止，惟其中溫俊成交付之押金一萬四千元，
    及九十二年十一月至九十三年一月之每月租金七千元，共三
    個月之租金，合計三萬五千元，甲○○並未轉交郭、葉二人
    ，全數侵占入己。復於九十二年五、六月間，介紹並協助
    乙○○及其父郭先福以八十六萬餘元，標得桃園縣蘆竹鄉○○路二十七號二十樓之十法拍屋後，即承前為自己不法所有
    之意圖，向乙○○佯稱有人欲以一百零五萬元購買該房子，
    乙○○不疑有他，即委託甲○○辦理相關出售及移轉登記手
    續，未久甲○○陸續交付乙○○共十萬元，惟此後即無回音
    ，而甲○○更於同年七月三十日將該房子移轉登記至自己名
    下，而詐得成為不動產登記名義人之財產上利益得逞。另
    於九十二年八月間，向乙○○之姊郭麗娟表示廖玉雯欲承租
    其所有坐落桃園縣蘆竹鄉○○路二十五號二十二樓之一房屋
    ，郭麗娟即委託甲○○辦理出租並代為收取租金，甲○○則
    自同年八月起至九十三年二月止，代郭麗娟收取廖玉雯交付
    之押金、租金共計七萬二千元，惟甲○○並未將收得之款項
    轉交郭麗娟，而予侵占入己。嗣於九十三年二月間乙○○赴
    永慶房屋查詢才知甲○○已經離職，始知上情。
  (4)甲○○再於九十二年五月間，知悉邱顯發表示欲購買桃園
    縣蘆竹鄉○○路二十七號地下一樓之一個停車位，甲○○即
    代之物色車位，嗣後向邱顯發稱已代為尋得車位，邱顯發觀
    看並決定購買後，先後於同年五月二十八日及六月二十五日
    ，在佳惟公司內交付現金九萬元、發票人為桃園縣大園林
    郵局、金額三十六萬元、當日可兌現現金之即期本局支票一
    紙與甲○○，以支付購買車位之價金，甲○○則同樣在公司
    不知情之情況下，在佳惟公司上址辦公室內，以同前手法侵
    占並偽造完成不實之佳惟公司「買賣定金收據」一紙，表示
    本件係佳惟公司居中仲介之交易後，交付於邱顯發以為行使
    ，作為已繳納價金之憑據，足以生損害於邱顯發及佳惟公司
    ；復於九十二年九月初，向邱顯發及其妻蔡佩如介紹有一
    間位於桃園縣蘆竹鄉○○路二十五號十一樓之六法拍屋可以
    競標，邱、蔡二人同意後，即委託甲○○辦理，並於同年九
    月十九日在佳惟公司辦公室內，交付自備款現金六十萬元與
    甲○○，甲○○則以相同手法侵占入己，並偽造完成一紙佳
    惟公司之「不動產買賣意願書」後，提出於邱、蔡二人以資
    憑據，其並向邱顯發謊稱其先前購買之車位俟本件法拍屋交
    屋後一併過戶，然實則甲○○此時已從佳惟公司離職（甲○○係於九十二年七月一日離職），並將先前所收取之款項均
    侵占入己。嗣因邱、蔡二人遲至九十二年十一月間，始終未
    再接獲任何消息，經向佳惟公司查詢才知甲○○早已離職，
    始悉上情，並使佳惟公司因須出面處理而受有損害。
  (5)甲○○復於九十二年八月間，受邱顯發委託代為出租其所有
    坐落桃園縣蘆竹鄉○○路二十五號二十五樓之四房屋，甲○○於覓得承租人林琬淳後，即於同年八月十日代理邱顯發與
    林琬淳簽訂房屋租賃契約，同時並獲授權代為邱顯發收取租
    金，即自同年八月起自九十三年一月止，代理收取林琬淳支
    付之押金、租金共計五萬六千元，惟其同未將收得款項交付
    邱顯發夫婦，而予侵占入己。
二、案經佳惟公司、乙○○告訴由台灣桃園地方法院檢察署檢察
    官偵查後起訴。
　　理  由
一、本件被告所犯係死刑、無期徒刑、最輕本刑為三年以上有期
    徒刑以外之罪，其於準備程序中就被訴事實為有罪之陳述，
    經法官告知簡式審判程序之旨，並聽取公訴人、被告之意見
    後，依刑事訴訟法第二百七十三條之一第一項規定，經本院
    合議庭裁定，由受命法官獨任進行簡式審判程序，並為審理
    判決，合先敘明。
二、上開犯罪事實，業據被告甲○○於本院審理中坦承不諱。經
    查：
  (一)被告上揭事實(1)、(2)、(3)之犯行，業據告訴人佳惟公司代表
    人丙○○、告訴代理人許明桐律師、告訴人乙○○於警詢、
    檢察官偵訊中指訴明確，復經證人乙○○、元建榮於檢察官
    偵查中、本院審理中證述甚詳，並有被告人事資料卡、買賣
    定金收據、不動產買賣意願書各一紙在卷可稽；並有被告書
    立切結書三紙、被告為賠償被害人佳惟公司、乙○○損失所
    簽發之本票三紙（票號七八五一八八號，面額三百萬元、票
    號七八五一八四號，面額五萬二千五百元、票號七八五一八
    五號，面額四十萬元）、乙○○簽署之要約書、不動產買賣
    意願書、買賣給付服務費承諾書各一紙、買賣定金收據二紙
    、上開面額二十四萬元、三十二萬元（票號ＡＡ00000
    00號、第0000000號、發票日均九十二年四月三十
    日）支票、新竹商銀轉帳收入傳票影本各一紙、新竹商銀九
    十三年十二月九日竹商銀大園字第三八六－一號函附客戶乙○○付款轉帳資料一件等在卷可資佐證。再就事實(3)之詐
    欺犯行，被告將上開坐落蘆竹鄉○○路二十七號二十樓之十
    房屋一間（坐落同鄉○○段第七四三地號、第一七九三建號
    ），已於九十二年七月三十日移轉登記於其自己名義，亦有
    桃園縣蘆竹地政事務所蘆地豋字第０九三０００五六七號函
    附該土地、建物登記謄本各一件附卷足參。另就事實(3)之
    、，被告代客戶乙○○、葉小梅、郭麗娟出租房屋並收取
    租金後侵吞入己之犯行，被告之自白，核與上開被害人之指
    訴相符，並與廖玉雯、溫俊成出具之聲明書各一紙附卷比對
    相符。
  (二)被告上揭事實(4)、(5)之犯行，業據告訴人佳惟公司代表人丙○○、告訴代理人許明桐律師於警詢、檢察官偵訊及本院審
    理中指訴明確，復經證人邱顯發、蔡佩如於檢察官偵訊中指
    述、證人元建榮於本院審理中證述甚詳，並有被告人事資料
    卡、邱顯發買賣定金收據、邱顯發、蔡佩如不動產買賣意願
    書各一紙、被告書立予邱顯發之切結書一紙在卷可稽；並有
    被告為賠償被害人損失所簽發之本票各一紙、林琬淳書立之
    聲明書各一紙、房屋租賃契約書、房租收付明細表、桃園縣
    蘆竹鄉○○路二十七號二十樓之十土地暨建物登記謄本各一
    件在卷可資佐證。
  (三)被告就上揭對佳惟公司所為之業務上侵占及背信行為，先於
    九十三年二月間達成和解，並於同年二月十日簽發面額三百
    萬元本票一紙（發票日九十三年二月十日、票號七八五一八
    八號）作為損害賠償之擔保，業經告訴代理人於本院審理中
    指訴歷歷，並有被告簽發之上開本票影本一紙附卷可稽。又
    因被告事後潛逃在外，經被害人乙○○夫婦、郭麗娟、邱顯
    發夫婦向僱用人佳惟公司求償，雙方達成和解，佳惟公司為
    被告上開業務上侵占、背信及行使偽造私文書等行為，賠償
    各七十萬元、分三十五期付款、簽發面額四十六萬元及每期
    二萬元之本票各十三張（共二十六張）予乙○○、邱顯發、
    蔡佩如等人，亦有告訴人提出協議書一紙附上開本票影本共
    二十六張影本及新竹商銀支存對帳單一件附卷足憑，與告訴
    人即被害人之指訴，核屬相符。
  (四)被告上揭自白，核與卷內積極證據相符，洵堪採信。是其本
    件確有多次侵占、業務上侵占、背信、行使偽造私文書、詐
    欺得利等行為，事證明確，犯行堪以認定，應予依法論科。
二、
  (一)按刑法上所謂業務，係以事實上執行業務者為標準，即指個
    人基於其社會地位，以反覆執行同種類之行為為目的之社會
    活動而言；且所謂業務，其主要業務固不待論，即為完成主
    要業務所附隨之準備工作與輔助事務，亦應包括在內（最高
    法院二十九年上字第三三六四號、七十一年台上字第一五五
    ０號號判例參照）。本件被告甲○○為佳惟公司（即「永慶
    房屋」南崁加盟店）之業務員，從事不動產買賣仲介業務，
    並有介紹買賣雙方完成交易，對於客戶之委任應循使之簽署
    委託書、買賣意願書，收取訂金、簽發定金收據、並將款項
    轉交回公司等之職責，為從事業務之人，其於本件事實(1)、
    (2)、(4)之等犯行，被告意圖為自己不法之所有，將其因業
    務上所持有之貨款，易持有為所有之意思，未將乙○○所交
    付之地下室車位價款四十萬元、購買法拍屋之面額二十四萬
    元、三十二萬元即期本行支票，以及邱顯發所交付之九萬元
    現金、面額三十六萬元之郵局即期支票繳回公司，以及公司
    受託所用買賣訂金收據，均予以侵吞或提示兌現入己，是其
    對佳惟公司應有業務上侵占行為。再被告就事實(3)之、
    、(4)之、(5)，其將私下所受委任代收之租金侵占入己，對
    被害人葉小梅、乙○○、郭麗娟、邱顯發構成侵占罪責。
  (二)次按，刑法上之侵占罪，以意圖為自己或第三人不法之所有
    ，而擅自處分自己持有之他人所有物，即變更持有之意為不
    法所有之意，為其構成要件；而所謂他人之物，係指有形之
    動產或不動產而言，並不包括無形之權利。刑法上之背信罪
    ，為一般的違背任務之犯罪，而同法之侵占罪，則專指持有
    他人所有物以不法之意思，變更持有為所有侵占入己者而言
    。故違背任務行為，苟係其持有之他人所有物，意圖不法據
    為己有，即應論以侵占罪，不能援用背信之法條處斷。且侵
    占罪係即成犯，凡對自己持有之他人所有物，有變易持有為
    所有之意思時，即應構成犯罪，縱事後將侵占之物設法歸還
    ，亦無解於罪名之成立（最高法院四十二年台上字第四０二
    號、四十三年台上字第六七五號、五十一年台上字第五八號
    、七十一年台上字第二三０四號等判例意旨參照）。本件被
    告於事實(3)之、、(4)之，關於客戶乙○○、葉小梅、
    郭先福委託代為出租上開二十七號十四樓之八、出售二十七
    號二十樓之十房屋部分，被告於任職中，利用職務上機會即
    私自接受客戶委託，未將委任事務報告佳惟公司，致造成公
    司營業上損失，均對佳惟公司構成背信行為；至其於事實(1)
    、(2)、(3)、(4)、(5)所為各侵占行為，均同違背佳惟公司、客
    戶乙○○、葉小梅、郭麗娟、邱顯發、蔡佩如所賦予之職責
    、任務及信任，就客戶所交付款項、代收之房屋租金等，予
    以變更持有為所有予以侵占入己，其背信行為，均已包含在
    業務上侵占、侵占行為內，均不另論罪。
  (三)再就事實(3)之犯行，被告尚基於自己不法所有之犯意，施
    以徉稱有人要以高價購買上開二十七號二十樓之十房屋，並
    先付十萬元訂金為餌之詐術，致乙○○及郭先福受騙，而交
    付移轉登記有關資料，被告反將之移轉登記於自己名義，詐
    取房地產權登記之財產上不法利益，被告就此係觸犯詐欺得
    利罪。至被告辯稱事後已與被害人佳惟公司、邱顯發夫婦、
    乙○○達成和解、簽發本票以為付款擔保云云，惟此非其自
    始以自己名義向被害人借貸，不能如數清償之債務不履行，
    自非民事上違背契約問題，與其本件成立之背信、業務上侵
    占、侵占等罪責之要件，尚不生影響，合予敘明。
三、核被告甲○○所為，係犯刑法第三百三十五條第一項之侵占
    、第三百三十六條第二項之業務侵占、第二百十六條、第二
    百十條之行使偽造私文書、第三百三十九條第二項之詐欺得
    利、第三百四十二條第一項之背信等罪。被告所為偽造私文
    書之行為，應為其行使偽造私文書之高度行為所吸收，不另
    論罪。被告所為數次業務侵占、侵占、背信、行使偽造私文
    書等數行為，均犯一相同、時間緊接，所犯為基本構成要件
    相同之罪名，顯係基於概括犯意反覆為之，為連續犯，依刑
    法第五十六條之規定，均各以一重之業務侵占、背信、行使
    偽造私文書罪論處，並依法加重其刑。再被告上開背信、詐
    欺得利等犯行，有方法、結果之牽連關係，依刑法第五十五
    條後段規定，應從一重之背信罪論處。又被告以一行為各觸
    犯上開數罪名，係屬想像競合犯，依刑法第五十五條，應從
    一重之業務上侵占罪處斷。爰審酌被告於任職中因在外負債
    過多，無法週轉，即圖得自己不法利益，違背任務，並侵占
    所持有財物、業務上持有之財物，同時偽造私文書持以行使
    ，和解後復未付分文潛逃無蹤，惡性匪淺，暨其犯罪之動機
    、目的、手段，犯罪時所受之刺激及其品行、生活狀況、智
    識程度為高職畢業、犯罪所生之損害達三百餘萬元之譜，及
    犯罪後雖坦承犯行，態度尚可，惟未付分文，尚未取得被害
    人之諒恕等一切情狀，量處如主文所示之刑，以資懲儆。至
    被告上開事實(1)職務上所簽署之買賣定金收據，並非偽造，
    而於事實(2)、(4)之、犯行所偽造並行使之買賣訂金收據
    、不動產買賣意願書，上面原即蓋有「佳惟不動產仲介有限
    公司」、負責人「丙○○」大、小章之印文備用，被告僅係
    偽造有關事項完成文書持以行使，該印文及大、小印章並非
    偽造，爰不另依刑法第二百十九條宣告沒收，附此敘明。
據上論斷，依刑事訴訟法第299 條第1 項前段，刑法第56條、第
335 條第1 項、第336 條第2 項、第342 條第1 項、第55條、第
51條第5 款，罰金罰鍰提高標準條例第1 條前段，判決處如主文
。
本案經檢察官張啟聰到庭執行職務。
中　　華　　民　　國　　94　　年　　6 　　月　　9 　　日
                  刑事第四庭    法　官　李  昆  南
以上正本證明與原本無異。
如不服本判決，應於判決書送達之翌日起10日內，以書狀敘明理
由，向本院提出上訴狀（應附繕本）。
                                書記官  郭  中  明
中　　華　　民　　國　　94　　年　　6 　　月　　9 　　日
刑法第335 條第1項（普通侵占罪）
意圖為自己或第三人不法之所有，而侵占自己持有他人之物者，
處五年以下有期徒刑、拘役或科或併科一千元以下罰金。
刑法第336條第2項（業務侵占罪）
對於業務上所持有之物，犯前條第一項之罪者，處六月以上五年
以下有期徒刑，得併科三千元以下罰金。
刑法第342條第1項（背信罪）
為他人處理事務，意圖為自己或第三人不法之利益，或損害本人
之利益，而為違背其任務之行為，致生損害於本人之財產或其他
利益者，處五年以下有期徒刑、拘役或科或併科一千元以下罰金
。
刑法210 條（偽造、變造私文書罪）
偽造、變造私文書，足以生損害於公眾或他人者，處五年以下有
期徒刑。
刑法第216 條（行使偽造、變造或登載不實之文書罪）
行使第二百十條至第二百十五條之文書者，依偽造、變造文書或
登載不實事項或使登載不實事項之規定處斷。
刑法第339條（普通詐欺罪）
意圖為自己或第三人不法之所有，以詐術使人將本人或第三人
之物交付者，處五年以下有期徒刑、拘役或科或併科一千元以
下罰金。
以前項方法得財產上不法之利益或使第三人得之者，亦同。
